臺灣高等法院刑事判決
108年度上訴字第3626號
上  訴  人  臺灣臺北地方檢察署檢察官
被      告  謝岳伶


上列上訴人因被告詐欺案件，不服臺灣臺北地方法院108年度訴
字第220號，中華民國108年9月24日第一審判決（起訴案號：臺
灣臺北地方檢察署108年度偵字第927號），提起上訴，本院判決
如下：
    主  文
上訴駁回。
    理  由
壹、公訴意旨略以：被告謝岳伶與真實姓名年籍不詳之成年男子
    「洪中醫師」及真實姓名年籍不詳成年女子「陳太太」，共
    同基於意圖為自己不法所有之詐欺取財之犯意聯絡，於民國
    107年11月21日上午11時30分許，由「陳太太」前往位於臺
    北市○○區○○路0段00號之臺北市立聯合醫院仁愛院區，藉故
    搭訕病患告訴人曾瑟琴，得知告訴人飽受筋骨疾病之苦，遂
    向告訴人訛稱，認識一「洪中醫師」能治百病，非常厲害云
    云，邀請告訴人一同開車前往「洪中醫師」位於臺北市內湖
    區附近民宅，被告並在內湖某路旁一同上車，到達「洪中醫
    師」之民宅住處後，再由「洪中醫師」替告訴人看診，「洪
    中醫師」於看診過程中向告訴人誆稱，「陳太太」所購買之
    野生鹿茸還有半支，為告訴人病症所必需，並由被告協助將
    藥酒倒入酒甕內與鹿茸浸泡，致告訴人信以為真，陷於錯誤
    而同意購買要價新臺幣（下同）29萬元之該甕藥酒，「洪中
    醫師」旋指示被告協助將該甕藥酒運送下樓，且偕同告訴人
    搭計程車返回告訴人位於臺北市○○區○○街00巷00號3樓住處
    ，途中告訴人在某臺灣銀行下車領取現金29萬元，並於計程
    車上交付予被告。嗣告訴人返家後與家人商討後發覺有異，
    經聯繫「陳太太」表示要報警後，「洪中醫師」於翌（22）
    日表明同意返還款項，並相約於當日（22日）11時在臺北市
    政府警察局大安分局新生南路派出所（下稱新生南路派出所
    ）前處取回該甕藥酒，被告遂於107年11月22日11時30分許
    ，搭乘計程車至新生南路派出所前將29萬元返還予告訴人，
    而為警查獲，並扣得成分不明藥酒1罐，始進而查悉上情。
    因被告涉犯刑法第339條之4第1項第2款之三人以上共同詐欺
    取財罪嫌等語。
貳、按犯罪事實應依證據認定之，無證據不得認定犯罪事實；無
    證據能力、未經合法調查之證據，不得作為判斷之依據；不
    能證明被告犯罪或其行為不罰者，應諭知無罪之判決，刑事
    訴訟法第154 條第2 項、第155 條第2 項、第301 條第1 項
    分別定有明文。次按認定不利於被告之事實，須依積極證據
    ，苟積極證據不足為不利於被告事實之認定時，即應為有利
    被告之認定，更不必有何有利之證據。又事實之認定，應憑
    證據，如未能發現相當證據，或證據不足以證明，自不能以
    推測或擬制之方法，為裁判基礎；認定犯罪事實，所憑之證
    據，雖不以直接證據為限，間接證據亦包括在內，然無論直
    接或間接證據，其為訴訟上之證明，須於通常一般之人均不
    致於有所懷疑，而得確信其為真實之程度者，始得據之為有
    罪之認定，倘其證明尚未達到此一程度，而有合理性懷疑之
    存在時，即無從為有罪之認定（最高法院30年上字第816 號
    、40年台上字第86號、76年台上字第4986號判例意旨可資參
    照）。況刑事訴訟法第161 條第1 項亦明定：檢察官就被告
    犯罪事實，應負舉證責任，並指出證明之方法。是檢察官對
    於起訴之犯罪事實，應負提出證據及說服之實質舉證責任，
    倘其所提出之證據，不足為被告有罪之積極證明，或其指出
    證明之方法，無從說服法院以形成被告有罪之心證，基於無
    罪推定之原則，自應為被告無罪判決之諭知（最高法院92年
    台上字第128 號判例亦同此意旨）。
參、公訴人認被告涉有前揭三人以上共同詐欺取財罪嫌，無非係
    以被告於警詢及偵查中之供述；證人即告訴人曾瑟琴於警詢
    及偵查中之指述；扣押物品目錄表暨搜索扣押筆錄、照片，
    及扣案之藥酒為其論據。
肆、訊據被告固坦認伊有於上開時間，前往「洪中醫師」位在臺
    北市內湖區附近之民宅，復偕同告訴人搭乘計程車返回告訴
    人住處，途中告訴人在某臺灣銀行下車領取現金29萬元，並
    於計程車上交付上開款項予伊，而伊於107年11月22日11時3
    0分許，搭乘計程車至新生南路派出所將上開款項返還予告
    訴人等情，惟堅決否認有何三人以上共同詐欺取財之犯行，
    辯稱：伊是在羅東運動公園認識「洪中醫師」的，他過來跟
    伊說話，問伊為何這個時間會在運動公園，他就跟伊聊天，
    問伊有沒有工作，伊說伊最近身體不好沒有去工作，他才說
    要介紹伊工作。案發當天，「洪中醫師」跟伊約在臺北車站
    ，一起搭計程車去一個住處車道，並叫伊在車道那邊等，如
    果有人來問路就上車然後上去民宅，後來就有一台車開過來
    問伊是不是在等人，伊說是，就上車開到地下室然後跟著車
    上的一男兩女搭電梯上樓到一間民宅。當時「洪中醫師」已
    經在裡面，一開始叫伊在房間裡等，後來就叫伊到客廳，然
    後要伊幫忙把一甕酒送去告訴人家，途中，告訴人有下計程
    車領錢，並將錢交給伊拿回去給「洪中醫師」，後來伊就跟
    「洪中醫師」約在臺北車站，將收到的錢交給他。案發隔天
    ，「洪中醫師」又打電話給伊，叫伊去羅東轉運站等他找的
    計程車司機，司機會把昨天收的錢交給伊，要伊把錢退還給
    告訴人，並且說會把伊的工錢1,500元交給伊。伊有從計程
    車司機手上拿到29萬元跟一張上面寫新生派出所地址的小紙
    條，後來伊就自己坐車去派出所退還上開款項，但伊沒有拿
    到工錢等語。
伍、關於證據能力之說明：刑事訴訟法第308 條規定：「判決書
    應分別記載其裁判之主文與理由；有罪之判決並應記載犯罪
    事實，且得與理由合併記載。」，同法第310 條第1 款規定
    ：「有罪之判決書，應於理由內分別情形記載左列事項：一
    、認定犯罪事實所憑之證據及其認定之理由。」，及同法第
    154 條第2 項規定：「犯罪事實應依證據認定之，無證據不
    得認定犯罪事實。」揆諸上開規定，刑事判決書應記載主文
    與理由，於有罪判決書方須記載犯罪事實，並於理由內記載
    認定犯罪事實所憑之證據及其認定之理由。所謂認定犯罪事
    實所憑之「證據」，即為該法第154 條第2 項規定之「應依
    證據認定之」之「證據」。職故，有罪判決書理由內所記載
    認定事實所憑之證據，即為經嚴格證明之證據，另外涉及僅
    須自由證明事項，即不限定有無證據能力之證據，及彈劾證
    人信用性可不具證據能力之彈劾證據。在無罪判決書內，因
    檢察官起訴之事實，法院審理結果，認為被告之犯罪不能證
    明，而為無罪之諭知，則被告並無檢察官所起訴之犯罪事實
    存在，既無刑事訴訟法第154 條第2 項所規定「應依證據認
    定之」事實存在。因此，判決書僅須記載主文及理由，而理
    由內記載事項，為法院形成主文所由生之心證，其論斷僅要
    求與卷內所存在之證據資料相符，或其論斷與論理法則無違
    ，通常均以卷內證據資料彈劾其他證據之不具信用性，無法
    證明檢察官起訴之事實存在，所使用之證據並不以具有證據
    能力之證據為限，是以本件被告既經本院認定應受無罪之諭
    知，本判決即不再論述所援引有關證據之證據能力，合先敘
    明。
陸、經查：
一、被告於上開時間，前往「洪中醫師」位在臺北市內湖區附近
    之民宅，復偕同告訴人搭乘計程車返回告訴人住處，途中告
    訴人在某臺灣銀行下車領取現金29萬元，並於計程車上交付
    上開款項予被告，而被告於107年11月22日11時30分許，搭
    乘計程車至新生南路派出所將上開款項返還予告訴人等情，
    業據被告於本院審理時坦白承認（見本院卷第73至74頁），
    並核與證人即告訴人曾瑟琴於原審審理時所具結證述之情節
    一致（見原審訴字卷第59頁、第64頁、第70頁），是此部分
    事實，堪以認定。
二、又證人曾瑟琴固於警詢及偵查中指述被告與「洪中醫師」、
    「陳太太」共同以前揭方式，對其施以詐術，使其陷於錯誤
    ，而交付現金29萬元予被告等節（見偵字卷第11至17頁、第
    70至71頁），惟以：
（一）證人曾瑟琴於原審審理時係具結證稱：當時在醫院認識一
      起跟去的那位太太有跟伊說「洪中醫師」是留美回來的，
      因為已經沒有在看病了，所以沒有醫師證或其他器材，這
      次是因為伊才看病；進入民宅後，伊先給「洪中醫師」看
      診，看了之後醫師所說的症狀跟伊的情形完全一樣，他有
      把脈，就跟一般中醫師把脈的方式一樣，伊就很相信他；
      因為診斷的症狀跟伊本身的狀況完全吻合，伊覺得他很神
      奇等語（見原審訴字卷第59頁、第65頁、第67頁），可見
      告訴人自始即知為其診斷之「洪中醫師」並無醫師證，而
      其仍予以信賴之原因，乃因「洪中醫師」現場為其把脈判
      斷之結果，與其自身病狀完全相符。
（二）再依證人曾瑟琴於原審審理時所具結證稱：把完脈之後，
      「洪中醫師」就給伊一個處方，要伊去買鹿茸酒，叫伊到
      網路上或哪裡買都可以，後來一起去的那位太太就跟「洪
      中醫師」說她要拿上次託買的鹿茸，然後問伊還剩一點，
      問伊要不要，伊當然說好；伊平常會去中藥行買中藥，但
      沒有買過鹿茸，因為伊認為一般中藥行應該買不到，就想
      說那麼稀有的東西，有就買下來等語（見原審訴字卷第60
      頁、第68頁、第69頁），亦見該名自稱「洪中醫師」之男
      子，自始即未主動推銷告訴人購買現場之鹿茸藥材，甚提
      議告訴人上網或至別處均可購得，縱與告訴人一同前往之
      該名女子曾提及可以購買其前次所託購、未使用之剩餘鹿
      茸，則僅係單純詢問告訴人是否有購買之意願，而未有強
      調所購之鹿茸與在外購得之鹿茸藥材品質有何特殊之處等
      加以推銷之舉，係告訴人聽聞後，復本於其自身經驗加以
      考量，認採購不易，為節省尋覓之成本、方便起見，始直
      接在現場購買。
（三）復佐以證人曾瑟琴於原審審理時具結稱：伊有詢問「洪中
      醫師」鹿茸要多少錢，他說那是野生鹿茸很貴，一兩要2,
      000元，當場秤重後，就告訴伊說要29萬元，伊聽到後並
      沒有反應為何這麼貴，因為想說治病很重要，沒有想到貴
      不貴的問題等語（見原審訴字卷第60頁），益徵案發當時
      經告訴人詢問後，「洪中醫師」即先告知鹿茸藥材要價不
      菲，且於秤重後即予以報價，使告訴人自行決定是否購買
      ，告訴人於聽聞上開價錢後，亦未曾懷疑是否超乎行情或
      猶豫是否太過昂貴，即同意購買，而未見有任何在旁他人
      有為任何之行為，致影響告訴人所為購買與否決定之情。
（四）況證人曾瑟琴於原審審理時係具結證稱：被告是幫洪醫師
      裝了酒跟鹿茸到一個甕裡面，且被告在屋裡沒有對伊說伊
      的病會醫好，她在民宅中只有幫忙裝鹿茸跟酒、處理切片
      ，沒有跟伊說到話，是洪中醫師說被告是他的助理，被告
      當時沒說，其實伊跟被告的互動是在被告帶伊去領錢的車
      上，車上有閒聊，她告訴伊藥酒怎麼吃，怎麼處理後面的
      藥渣，大概就是這些等語（見原審訴字卷第60頁、第61頁
      、第63頁、第65至66頁），足認被告雖在現場，然與告訴
      人毫無互動，是被告在現場之舉，實無左右告訴人購買意
      願之影響力，而被告係直至告訴人確定要購買後之返家途
      中，始於車上閒聊中談及如何服用、處理藥渣等後續事宜
      ，尚無法認定被告於本案案發過程中有對告訴人為任何積
      極施以詐術之行為。
（五）另觀諸證人曾瑟琴於原審審理時具結證稱：洪醫師有用張
      紙留電話給伊，說有什麼事情可以聯絡，日後如果還有什
      麼需要他們幫忙的地方可以找他們，大家可以當個朋友。
      後來伊是先打電話給當初跟伊接觸的那位太太，確認是那
      位太太接的電話沒錯，之後在家裡打電話確認洪醫師的電
      話，也是真的，但當時他說他要去宜蘭還是哪裡，要等星
      期一才能回電給伊，因為後來他有回電，所以也覺得電話
      沒問題，伊在電話中有問洪醫師為何要騙伊，他就說很對
      不起，說要叫被告拿錢給伊等語（見原審訴字卷第69頁、
      第70頁、第71頁），可知自始與告訴人接觸之女子及該名
      自稱「洪中醫師」之男子，均有留下真實之聯絡方式予告
      訴人，以供其日後聯繫之用，且當告訴人撥打電話予其等
      時，其等亦無刻意不接或不予回應之舉，反而依約回電，
      並旋即表示歉意、願意如數返還相關款項，則衡與一般買
      賣交易情形難認有間。
（六）本案扣得之鹿茸藥酒1瓶經送驗後，確實含有鹿茸及其他
      中藥材之成分一節，有衛生福利部食品藥物管理署108年1
      月29日FDA研字第1076045548號函所檢附之檢驗報告書在
      卷可稽（見偵字卷第81至83頁），堪認該名自稱「洪中醫
      師」之男子所販售予告訴人之鹿茸藥酒，確實含有鹿茸及
      其他中藥材之成分，並無虛假之情事。
（七）再參諸證人曾瑟琴於原審審理時具結證稱：是因為伊回到
      家，女兒聽了認為不對，她上網去查才發現內湖有個洪醫
      師，也是中醫師，網路上有人在講有詐騙的事情，所以才
      覺得是被詐騙等語（見原審訴字卷第61頁），益徵告訴人
      係於返家後因家人提醒上網查詢發現類似之詐騙情形，始
      覺不妥而感覺受騙，要無足執以推論被告等人於案發過程
      中有對告訴人施以任何詐術，而遽為不利被告之認定。
（八）至證人曾瑟琴固於原審審理時具結證稱：因為骨科醫師說
      伊的骨頭壞死需要開刀，但「洪中醫師」說吃他的藥就會
      好，伊心想只要能吃藥就好，就跟他買藥；當時「洪中醫
      師」是說藥到病除，所以才會買等語（見原審訴字卷第60
      頁、第69頁）。然觀以證人曾瑟琴前揭證述情節，可知案
      發當時其購買上開藥酒，係經過內心之評估、比較中西醫
      不同之處置方式後所為之決定。況該名自稱「洪中醫師」
      之男子是否確有保證療效乙事，要屬告訴人之單一指訴，
      並無其他證據得以補強佐證告訴人此部分指述之真實性，
      從而，尚難逕執為被告不利認定之憑佐。
（九）稽此，本案並未見被告等人有對告訴人施以任何詐術之情
      ，亦無從認定被告等人具有為自己不法所有之意圖，自不
      得僅以證人曾瑟琴於警詢及偵查中之指述，即遽認被告有
      公訴意旨所指之三人以上共同詐欺取財犯行。
三、公訴意旨固據扣押物品目錄表暨搜索扣押筆錄、照片（見偵
    字卷第19至23頁、第27頁、第29頁），及扣案之藥酒，以證
    明全部犯罪事實，惟上開扣押物品目錄表等件及扣案之藥酒
    ，僅能證明被告於前揭時、地為警查獲時，經警扣得藥酒
　　等節。而據前述，尚無足執以證明被告等人行為時具有詐欺
    之故意或有何對告訴人施以詐術之情，是不得以上開扣押物
    品目錄表等件及扣案之藥酒，逕為被告有上開公訴人所指三
    人以上共同詐欺取財犯行之不利認定。
四、公訴人雖依據本案被告於警詢及偵查中之供述，以證明被告
    供承在宜蘭羅東運動場有人詢問是否需要工作，並至臺北民
    宅協助裝藥酒、搬運及收受告訴人款項之事實，然被告自始
    未供承有三人以上共同詐欺取財之行為，是當無從憑以被告
    於警詢及偵查中之供述及前揭公訴意旨所指之待證事項，作
    為認定被告有上開公訴人所指之三人以上共同詐欺取財犯行
    之證據。
五、綜上所述，檢察官所舉事證，尚無從說服本院形成被告涉犯
    三人以上共同詐欺取財犯行之心證，復無其他積極事證足以
    證明被告有檢察官所指之犯行，揆諸前開法條規定及判例意
    旨，自應為被告無罪之諭知。
柒、駁回上訴之理由：
一、原審以依公訴人所提出之證據，尚不足以證明被告確有公訴
    意旨所指之詐欺犯行，本案不能證明被告犯罪，依法自應為
    無罪之諭知，已詳敘其取捨證據及得心證之理由；對於檢察
    官所舉證據，何以不足資為被告犯罪之認定，亦在理由內詳
    加指駁及說明，俱有卷存證據資料可資覆按，經核洵無違誤
    。
二、檢察官上訴意旨略以：
（一）依告訴人指述之情節，顯然自稱「陳太太」之人是專門在
      醫院搭訕前往就醫的病人，由病人自述其身體之疾病後，
      再以電話聯絡「洪中醫師」時將告訴人病情於告訴人到達
      之前即行透露予「洪中醫師」，被告係中途即上車之人，
      告訴人認為被告係前來帶領她們前去看「洪中醫師」的人
      。而本案告訴人顯然係遇到俗稱賣藥「鏢客」之詐騙集團
      成員，以超高價格販賣鹿茸酒進行詐騙。且被告所為顯然
      與該詐騙集團成員有犯意之聯絡，實施構成要件之行為，
      應為共同正犯，而非不知情被利用之角色。
（二）若非「陳太太」吹噓之前看過的「洪中醫師」會開藥單及
      喝其鹿茸酒治療而痊癒之神奇功效，並立即開車搭載告訴
      人前往「洪中醫師」所在之房屋，且「洪中醫師」當場即
      拿出鹿茸及藥方，並稱該等藥方及鹿茸會有改善告訴人身
      體症狀之效能，而以29萬元如此不相當之高價銷售予告訴
      人，顯然「陳太太」、「洪中醫師」與被告係共同以此詐
      術，並利用告訴人年歲已高，單獨一人身處陌生環境，無
      他人可討論、商量之情形，而抬高該等藥材及鹿茸之價格
      ，誘騙告訴人購買，若在一正常之交易環境，藥材、鹿茸
      之內容物、價格均公開、透明而可議價之情形下，告訴人
      顯無可能會同意購買，足見告訴人係因陷於錯誤而允諾購
      買並交付29萬元，上開詐騙集團成員有以上開詐術向告訴
      人詐取財物牟利之不法所有意圖，應可認定。
（三）原審判決將上述情節予以割裂認定，認定本案並無施用詐
      術行為，判決被告無罪，原審判決之認定顯然與經驗法則
      有違。本件原審判決認事用法既有違誤，爰依法提起上訴
      ，請將原判決撤銷，更為適當合法之判決等語。
三、惟以：
（一）按證據之取捨與證據之證明力如何，均屬事實審法院得自
      由裁量、判斷之職權，茍其此項裁量、判斷，並不悖乎通
      常一般人日常生活經驗之定則或論理法則，又於判決內論
      敘其何以作此判斷之心證理由者，即不得任意指摘其為違
      法。茲原判決已詳敘就卷內證據調查之結果，而為綜合判
      斷、取捨，認檢察官所提前揭各項證據不足採為證明被告
      有其所指之三人以上共同詐欺取財犯行，其得心證的理由
      已說明甚詳，且所為論斷從形式上觀察，亦難認有違背經
      驗法則、論理法則，或有其他違背法令之情形，自不容任
      意指為違法。
（二）況按刑法詐欺罪之成立，須行為人主觀上出自為自己或第
      三人不法所有之意圖，及客觀上施用詐術使人將本人或第
      三人之物交付為其構成要件。而所謂以詐術使人交付財物
      ，必須被詐欺人因其詐術而陷於錯誤，若其所用方法，不
      能認為詐術，亦不致使人陷於錯誤即與該罪之要件有間。
      又依積極證據足可證明行為人主觀上確有不法所有之意圖
      時，固得論以刑法詐欺罪相繩，惟行為人施詐時之意圖尚
      有存疑，且依調查證據之結果，復不足以認定行為人自始
      具有上述主觀犯罪構成要件，即不得遽以該罪論擬。
　　　再以刑法上詐欺罪之立法意旨，係以禁止於經濟行為中使
      用不當之方法得利為規範目的，然經濟行為亦因其行為本
      質及類型，而於交易領域中有其特有之行為特性，法律原
      則上固應保障交易主觀上之秩序，惟於具體案例中，亦應
      顧及行為人於交易之初交易雙方為交易行為時，是否有具
      體情事，足認其違背正當之經濟秩序，而應予以制裁，否
      則，經濟行為本身原寓有不同程度之不確定性或交易風險
      ，交易雙方本應自行估量其主、客觀情事及搜集相關資訊
      ，以作為其判斷之參考，除具上開違反詐欺罪之具體情事
      外，倘當事人之一方事後因故萌生解除契約之意，即應循
      民事程序予以救濟解除，尚難遽認應成立詐欺罪，否則刑
      事詐欺責任與民事責任將失其分際。而本案告訴人係本於
      其自身經驗及需求自行估量後，始自行決定以29萬元之價
      格購買上開藥酒，則縱事後告訴人覺得不妥而感覺受騙
　　　，然被告等人既未有何對告訴人施以詐術之積極行為，且
      無從認定被告等人具有為自己不法所有之意圖，是無足遽
      認被告所為即與三人以上共同詐欺取財罪之構成要件相合
　　　等節，業經本院依據卷內相關事證認定詳如前述，原審亦
      同此認定。而上訴意旨復以前揭情節，置原判決所為明白
      論斷於不顧，仍持已為原判決指駁之陳詞再事爭執，並作
      為推論被告有三人以上共同詐欺取財之相關事證，要難認
      可採，亦不得逕執為不利被告之認定。
四、從而，本件檢察官提起上訴，仍執前開情詞為爭執，並對於
    原審取捨證據及判斷其證明力職權之適法行使，仍持己見為
    不同之評價，而指摘原判決不當，並未進一步提出積極證據
    以實其說，自難認有理由，應予以駁回。
據上論斷，應依刑事訴訟法第368條，判決如主文。
本案經檢察官盧慧珊提起公訴，檢察官高怡修提起上訴，檢察官
楊淑芬到庭執行職務。
中　　華　　民　　國　　109 　年　　2 　　月　　25　　日
                  刑事第十九庭審判長法  官  曾淑華
                                    法  官  陳文貴
                                    法  官  王美玲
以上正本證明與原本無異。
被告不得上訴。
檢察官如不服本判決，應於收受送達後20日向本院提出上訴書狀
，惟須受刑事妥速審判法第9條限制。其未敘述上訴之理由者，
並得於提起上訴後20日內向本院補提理由書(均須按他造當事人
之人數附繕本)「切勿逕送上級法院」。
刑事妥速審判法第9條：
除前條情形外，第二審法院維持第一審所為無罪判決，提起上訴
之理由，以下列事項為限：
一、判決所適用之法令牴觸憲法。
二、判決違背司法院解釋。
三、判決違背判例。
刑事訴訟法第 377 條至第 379 條、第 393 條第 1 款之規定，
於前項案件之審理，不適用之。
                                    書記官  李逸翔
中　　華　　民　　國　　109 　年　　2 　　月　　25　　日